ACORDAO-COMPLETO-2403586

ACÓRDÃO 7119/2020 ATA 22/2020 - SEGUNDA CÂMARA

VISTOS, relatados e discutidos estes autos de pedido de reexame, em processo de pensão militar, interposto pela sra. Ana Xavier Pimenta contra o Acórdão 4479/2019-TCU-Segunda Câmara,
ACORDAM os Ministros do Tribunal de Contas da União, reunidos em sessão da Segunda Câmara, com fulcro no art. 48 da Lei 8.443/1992, c/c o art. 286 do Regimento Interno, e diante das razões expostas pelo Relator, em:
9.1. conhecer do pedido de reexame para, no mérito, dar a ele provimento, considerando legal o ato no interesse de Ana Xavier Pimenta, ordenando seu respectivo registro;
9.2. dar ciência desta deliberação à recorrente e ao Comando da Marinha.

Pedido de reexame. Pensão Militar.

Segunda Câmara

Ministério da Defesa - Comando da Marinha (Vinculador).

3. Recorrente: Ana Xavier Pimenta (XXX.680.497-XX).

13.1. Ministros presentes: Ana Arraes (Presidente), Augusto Nardes (Relator), Aroldo Cedraz e Raimundo Carreiro.
13.2. Ministros-Substitutos presentes: Marcos Bemquerer Costa e André Luís de Carvalho.

AUGUSTO NARDES

Ministro-Substituto André Luís de Carvalho.

Adoto como relatório a instrução a seguir reproduzida (peça 38) , a qual contou com a anuência dos dirigentes da Secretaria de Recursos - Serur e do representante do Ministério Público especializado, Procurador Júlio Marcelo de Oliveira (peça 41) :
INTRODUÇÃO
Trata-se de pedido de reexame interposto pelo Sra. Ana Xavier Pimenta (peça 29) , beneficiária da pensão militar instituída pelo Sr. Teodomiro Pimenta Júnior (ato de peça 12) , ex-militar da Marinha, na condição de viúva, por intermédio do qual se insurge contra o Acórdão 4479/2019-TCU-Segunda Câmara (peça 21) , que teve como relator o Excelentíssimo Senhor Ministro André Luís de Carvalho.
	1.1.	A deliberação recorrida apresenta o seguinte teor:
VISTOS, relatados e discutidos estes autos de pensões militares deferidas pelo Comando da Marinha junto ao Ministério da Defesa; 
ACORDAM os Ministros do Tribunal de Contas da União, reunidos em Sessão da 2ª Câmara, com fundamento no art. 71, III e IX, da Constituição de 1988 e nos arts. 1º, V, e 39, II, da Lei nº 8.443, de 1992, e diante das razões expostas pelo Relator, em:
9.1. considerar legais os atos de pensão militar em favor de Adriana Oliveira de Moraes (à Peça 4) ; Aliane de Oliveira Pinheiro Simões (à Peça 6) ; Arlete de Oliveira Pinheiro Neto (à Peça 6) ; Carla Maria Ferreira Sarmento Costa (à Peça 15) ; Cláudia Maria Casseres da Silva (à Peça 11) ; Edila Maia Nogueira (à Peça 2) ; Eunice Barreto Cutrim (à Peça 7) ; Evenia Maia Nogueira (à Peça 2) ; Iolanda de Mello Fernandez (à Peça 14) ; Jeanine Bandeira de Aguiar (à Peça 9) ; Madalena da Costa Silva (à Peça 3) ; Magda Cristina da Silva Barbosa Lopes (à Peça 8) ; Márcia de Araújo Goes (à Peça 16) ; Marcos Alexandre Pedrosa de Aguiar (à Peça 9) ; Maria Luiza Sarmento Costa Neta e Perez (à Peça 15) ; Mônica Regina Barbosa da Silva (à Peça 8) ; Rosane Pedrosa de Aguiar (à Peça 9) ; Solange de Holanda Cavalcante (à Peça 13) ; Sônia Regina Câmara Loureiro (à Peça 5) ; Vera Christina Câmara Loureiro (à Peça 5) e Wanda Pereira Lopes (à Peça 10) , concedendo-lhes o correspondente registro;
9.2. considerar ilegal o ato de pensão militar em favor de Ana Xavier Pimenta (à Peça 12) , negando-lhe o respectivo registro;
9.3. dispensar o ressarcimento das quantias percebidas indevidamente, mas de boa-fé, em consonância com a Súmula n.º 106 do TCU;
9.4. determinar que, no prazo de 15 (quinze) dias contados da ciência desta deliberação, o Comando da Marinha adote as seguintes providências:
9.4.1. faça cessar os pagamentos decorrentes do ato ora considerado ilegal pelo item 9.2 deste Acórdão, sob pena de responsabilidade solidária da autoridade administrativa omissa, nos termos do art. 71, IX, da Constituição de 1988 e do art. 262, caput, do Regimento Interno do TCU; 
9.4.2. dê ciência do inteiro teor desta deliberação à interessada apontada pelo item 9.2 deste Acórdão, alertando-a de que o efeito suspensivo proveniente da eventual interposição de recurso junto ao TCU não a eximirá da devolução dos valores indevidamente percebidos após a notificação, diante do não provimento ao referido recurso, devendo encaminhar os comprovantes dessa notificação ao TCU no prazo de até 30 (trinta) dias; 
9.4.3. oriente a Sra. Ana Xavier Pimenta no sentido de poder optar, a qualquer tempo, pelos proventos inerentes à presente pensão militar, desde que deixe de efetivamente perceber uma das duas aposentadorias por idade junto ao INSS ou ao Município de Caravelas - BA, em sintonia com o art. 29 da Lei nº  3.765, de 1960, apresentando o devido comprovante da correspondente opção ao Comando da Marinha; 
9.4.4. encaminhe a este Tribunal, se for o caso, nos termos do art. 262, § 2º, do Regimento Interno do TCU, o novo ato de concessão, sem a ilegalidade indicada nesta deliberação, para que seja submetido à apreciação pelo TCU, na forma do art. 260, caput, do RITCU; e
9.5. determinar que a Sefip arquive o presente processo, sem prejuízo de promover o monitoramento da determinação proferida pelo item 9.4 deste Acórdão, representando ao TCU, se necessário (grifos acrescidos) .
HISTÓRICO
2.	Trata-se de pensão militar concedida à viúva de ex-militar, pelo Ministério da Defesa/Comando Marinha. 
2.1.	Segundo o Parquet especializado, consultas aos sistemas RAIS - Relação Anual de Informações Sociais do Ministério da Economia e Dataprev do Instituto Nacional do Seguro Social revelam que a interessada, além da pensão militar em apreço, recebe os seguintes benefícios:
- Aposentadoria por idade, no cargo de Atendente de Lanchonete da Prefeitura Municipal de Caravelas, concedida com fundamento no Regime Jurídico Único municipal, sem informação da data de vigência (RAIS-2010) ;
- Aposentadoria por idade, concedida pelo INSS, Benefício 1347582247, com início a partir de 11/5/2010.
2.2.	De acordo com a vedação inscrita no art. 29 da Lei 3.765/1960, jamais foi permitido o acúmulo de mais de dois benefícios previdenciários, senão veja-se:
Redação original
Art. 29. É permitida a acumulação:
a) de duas pensões militares;
b) de uma pensão militar com proventos de disponibilidade, reforma, vencimentos, aposentadoria ou pensão proveniente de um único cargo civil.
Redação dada pela MP 2.215-10/2001
Art. 29. É permitida a acumulação:
I - de uma pensão militar com proventos de disponibilidade, reforma, vencimentos ou aposentadoria;
II - de uma pensão militar com a de outro regime, observado o disposto no art. 37, inciso XI, da Constituição Federal.
2.3.	Por conseguinte, a presente pensão militar foi julgada ilegal. 
EXAME DE ADMISSIBILIDADE
3.	Reitera-se o exame preliminar de admissibilidade (peça 30) , ratificado à peça 33 pelo Relator, Excelentíssimo Senhor Ministro João Augusto Ribeiro Nardes, que entendeu pelo conhecimento do recurso, uma vez que preenchidos os requisitos do art. 48 da Lei 8.443/92 c/c os arts. 285 e 286, parágrafo único, do Regimento Interno/TCU, suspendendo-se os efeitos dos subitens 9.2, 9.4 e 9.4.1 do Acórdão 4479/2019-TCU-Segunda Câmara, em relação à recorrente.
EXAME DE MÉRITO
4. Delimitação
4.1.	Constitui objeto do presente recurso definir se, de fato, a recorrente seria titular de aposentadoria, no cargo de Atendente de Lanchonete da Prefeitura Municipal de Caravelas, concedida com fundamento no Regime Jurídico Único municipal.
5. Da aposentadoria concedida pela Prefeitura Municipal de Caravelas
5.1.	A recorrente trouxe à colação declaração firmada pelo Chefe da Divisão de Recursos Humanos da Prefeitura Municipal de Caravelas, com o seguinte teor (peça 29, p. 2) :
A PREFEITURA MUNICIPAL DE CARAVELAS, inscrita no CNPJ sob o nº 13761689/0001-19, sediada à Rua Barão do Rio Branco, 65-Centro-Caravelas/BA, declara para todos os fins, que a Sra. ANA XAVIER PIMENTA, portador (a) do CPF nº XXX.680.497-XX e RG Nº 353726 MB, não pertence ao quadro de funcionários desta municipalidade, tendo a última matrícula 5885, admitido (a) em 06/03/2006 e encerrando seu vínculo em 15/10/2009, na função de AUXILIAR DE SERVIÇOS GERAIS, não havendo assim nenhum vínculo empregatício e/ou de aposentadoria entre as partes.	
5.2.	Entende-se que a declaração supra tem fé pública. Assim, com esteio no princípio da verdade material, não se vê óbice para que a presente pensão militar seja considerada legal, eis que restou esclarecido que a recorrente não recebe aposentadoria pela prefeitura municipal de Caravelas.
5.3.	Em consulta ao site https://documentacao.senior.com.br/bancodesolucoes/gestao-pessoas/7124.htm, verificou-se que a RAIS deve ser alimentada com dados de aposentadoria. No entanto, entende-se que a declaração firmada pelo Chefe da Divisão de Recursos Humanos da Prefeitura Municipal de Caravelas deverá prevalecer sobre eventuais inconsistências da RAIS.
CONCLUSÃO
6.	Restou esclarecido que a recorrente não é titular de aposentadoria, no cargo de Atendente de Lanchonete da Prefeitura Municipal de Caravelas e, por via de consequência, pode ser deferida a presente pensão militar, eis que não há violação ao disposto no art. 29 da Lei 3.765/1960.
PROPOSTA DE ENCAMINHAMENTO
7.	Diante do exposto, com base no art. 48 da Lei n. 8.443/92, submete-se o presente processo à consideração superior, propondo-se que este Tribunal: 
	a) conheça do recurso interposto, para, no mérito, dar-lhe provimento, considerando-se legal o ato de peça 12 e determinando-se o seu registro;
	b) dê ciência do acórdão que for prolatado à recorrente e aos demais interessados, ressaltando-se que o relatório e o voto que o acompanharem podem ser consultados no endereço www.tcu.gov.br/acordaos, no dia seguinte ao de sua oficialização.
	É o relatório.

não há.

Procurador Júlio Marcelo de Oliveira.

PENSÃO MILITAR. ACUMULAÇÃO DOS PROVENTOS COM OUTROS DOIS BENEFÍCIOS PREVIDENCIÁRIOS PAGOS PELOS COFRES PÚBLICOS. ILEGALIDADE. NEGATIVA DE REGISTRO. PEDIDO DE REEXAME. APRESENTAÇÃO DE ELEMENTOS BASTANTES PARA ALTERAR A DELIBERAÇÃO RECORRIDA. CONHECIMENTO. PROVIMENTO.

PENSÃO MILITAR (PMIL)

Secretaria de Recursos (SERUR) e Secretaria de Fiscalização de Pessoal (SEFIP).

Trata-se de processo com pedido de reexame interposto por Ana Xavier Pimenta, beneficiária da pensão militar instituída pelo Sr. Teodomiro Pimenta Júnior, 4.479/2019-TCU-2ª Câmara (peça 21) que teve como relator o Excelentíssimo Senhor Ministro André Luís de Carvalho.
2.	O ato examinado no presente processo foi considerado ilegal no já citado acórdão em decorrência da percepção cumulativa de mais de dois benefícios previdenciários contrariando a vedação inscrita no art. 29 da Lei 3.765/1960.
3.	O Parquet especializado manifestou-se (peça 41) , concordando com o posicionamento da Secretaria de Recursos - Serur (peças 38 a 40) . 
4.	Em sede de admissibilidade, mediante despachos proferidos em 12/12/2019 (peça 33) , acolhi a análise empreendida pela Secretaria de Recursos - Serur no sentido de conhecer do pedido de reexame interposto, na forma regimental, suspendendo-se os efeitos dos subitens 9.2, 9.4 e 9.4.1 do Acórdão 4479/2019-TCU-Segunda Câmara, em relação à recorrente.
5.	A Serur, em análise do tema, evidencia que está sob escrutínio se a recorrente seria titular de aposentadoria, no cargo de Atendente de Lanchonete da Prefeitura Municipal de Caravelas, concedida com fundamento no Regime Jurídico Único municipal.
6.	Desde logo afirmo minha concordância com a bem fundamentada instrução da unidade técnica, a qual incorporo às minhas razões de decidir, sem prejuízo de algumas considerações.
7.	A inclusão de certidão, com fé pública, emitida pela Prefeitura Municipal de Caravelas, esclarecendo que a recorrente não tem vínculo de aposentadoria com a instituição nem percebe qualquer valor da parte dela, elide a irregularidade que afetou o julgamento do benefício.  
8.	A certidão declara:
	A PREFEITURA MUNICIPAL DE CARAVELAS, inscrita no CNPJ sob o nº 13761689/0001-19, sediada à Rua Barão do Rio Branco, 65-Centro-Caravelas/BA, declara para todos os fins, que a Sra. ANA XAVIER PIMENTA, portador (a) do CPF nº 800.680.497-49 e RG Nº 353726 MB, não pertence ao quadro de funcionários desta municipalidade, tendo a última matrícula 5885, admitido (a) em 06/03/2006 e encerrando seu vínculo em 15/10/2009, na função de AUXILIAR DE SERVIÇOS GERAIS, não havendo assim nenhum vínculo empregatício e/ou de aposentadoria entre as partes.
9.	Superada essa questão, não encontro óbice à legalidade, sendo os argumentos suficientes para a modificação do julgado no que pertine à recorrente.
	Dessa forma, acolhendo o parecer da unidade técnica, cujos fundamentos incorporo como razões de decidir, VOTO no sentido de que o Tribunal aprove o Acórdão que ora submeto à deliberação deste Colegiado.
TCU, Sala das Sessões Ministro Luciano Brandão Alves de Souza, em 7 de julho de 2020.
Ministro JOÃO AUGUSTO RIBEIRO NARDES 
Relator